【裁判字號】    97,上更(一),38
【裁判日期】    980326
【裁判案由】    擄人勒贖
【裁判全文】
臺灣高等法院刑事判決              97年度上更(一)字第38號
上  訴  人
即  被  告  甲○○
                      樓(
                    現在臺灣臺北看守所羈押中
選任辯護人  葉鞠萱律師
上列上訴人即被告因擄人勒贖案件，不服臺灣桃園地方法院94年
度重訴字第95號，中華民國95年9月11日第一審判決（起訴案號
：臺灣桃園地方法院檢察署94年度偵緝字第997號），提起上訴
，判決後，經最高法院發回，本院更為判決如下：
    主  文
原判決撤銷。
甲○○共同意圖勒贖而擄人，累犯，處有期徒刑拾年。
    事  實
一、甲○○前於民國86年間因業務侵占案件，經臺灣板橋地方法
    院判處有期徒刑8月確定；再於87年間因過失致死案件，經
    臺灣板橋地方法院判處有期徒刑8月確定；上二案件經定應
    執行刑有期徒刑1年3月，於89年1月9日縮短刑期執行完畢。
二、甲○○與丙○○（丙○○業經本院以94年度上訴字第1095號
    判處有期徒刑3年8月確定）、黃耀元（另由臺灣桃園地方法
    院檢察署通緝中）係朋友關係。甲○○（持用電話
    0000000000號）因前曾受僱於己○○投資之當鋪業，故知悉
    己○○頗有資力，且見過己○○之子乙○○，熟悉其家庭狀
    況，遂於93年7月初某日，與黃耀元（持用電話0000000000
    號）共同基於意圖勒贖而擄人之犯意聯絡，欲以擄走乙○○
    之方式向己○○勒取贖款。
（一）2人謀議既定，甲○○乃於93年7月初，與黃耀元之友人丙○○（持用電話0000000000號）聯絡，2人向丙○○佯稱
      ：其等與己○○之間有一筆新臺幣（下同）30,000,000元
      之債務需要處理，言明事成後丙○○可以獲取6,000,000
      元之酬勞等語，丙○○應允後，乃於93年7月9日、23日，
      偕同友人林正峰、林俊燁自屏東北上至臺北縣中和市（起
      訴書誤載為永和市）「南勢角夜市」，與甲○○、黃耀元
      等人碰面，並洽談本件「討債」相關事宜，惟因甲○○未
      與丙○○所找2位朋友林正峰、林俊燁碰面，丙○○乃與
      林正峰、林俊燁返回南部屏東住處。
（二）此後，甲○○、黃耀元仍繼續與丙○○聯繫，迨於93年7
      月27日，甲○○、黃耀元再次聯絡要求丙○○找2個人一
      起北上幫忙處理債務，丙○○乃先找得友人即綽號「阿言
      」之成年男子後，另尋得綽號「阿俊」之成年男子至臺北
      ，丙○○並於同年7月28日單獨再度前往臺北縣中和市「
      南勢角夜市」與甲○○、黃耀元會面，甲○○即安排丙○○投宿在臺北縣中和市○○街338號6樓「福岡三溫暖」。
      其間，甲○○為了籌措於擄人勒贖期間所需支付丙○○、
      「阿言」、「阿俊」等人之旅宿、租借車輛等費用，乃於
      93年7月28日先至「合信汽車借款」（臺北縣中和市○○
      路○段537號，下稱合信當鋪），持約3克拉之鑽石1顆典當
      得款300,000元以備支付上開費用。嗣於同年7月29日下午
      ，甲○○乃出資令丙○○單獨前往侯松騰所經營，設於臺
      北縣中和市○○路222號「詠翔小客車租賃有限公司」（
      下稱詠翔公司）租用車牌號碼5C-3309號自小客車供其作
      為代步工具，並於翌日（即7月30日）凌晨4時許，甲○○
      與丙○○相約在桃園縣桃園市「建國國小」後門對面之公
      園碰面後，丙○○在附近巡繞以熟悉環境，當日晚上丙○○則改投宿在桃園縣蘆竹鄉○○街97號之汽車旅館休息過
      夜，但因臨時得悉其小孩生病之消息，故丙○○乃駕駛上
      開車輛返回屏東住處。
（三）於丙○○返回屏東住處期間，甲○○、黃耀元再度與丙○○聯繫，丙○○又搭載不詳真實姓名綽號「阿言」、「阿
      俊」之成年男子一同北上後，甲○○、黃耀元乃與丙○○
      共同商討如何下手、路線等之細節，並指示丙○○於同年
      8月2日下午6時許、同年月3日晚上9時許至詠翔公司更換
      出租車牌號碼2A-7307號自小客車、7K-7963號休旅車供作
      本件妨害他人行動自由之交通工具，並歸還5C-3309號自
      小客車後，於同年8月4日凌晨4時許，甲○○與丙○○、
      「阿言」、「阿俊」在桃園縣桃園市「建國國小」後門對
      面之公園碰面，由甲○○交付事先備好之手銬、手銬鑰匙
      、膠帶及頭套等物予丙○○等人，丙○○、「阿言」、「
      阿俊」即共同基於妨害他人行動自由之犯意聯絡，推由丙○○駕駛7K-7963號休旅車搭載「阿言」、「阿俊」，依
      甲○○指示，前往桃園縣桃園市○○路328巷5弄口等候乙○○。至同日早上7時許，見乙○○騎乘車牌號碼PJ8-282
      號重型機車行經該處，「阿言」、「阿俊」乃先行下車攔
      截乙○○，並強押乙○○進入前開休旅車後座，「阿言」
      坐在副駕駛座上，而「阿俊」則坐在後座監控乙○○，並
      用膠帶封住乙○○的嘴，再用頭套套住乙○○頭部，用手
      銬反銬乙○○雙手，並命令乙○○躺下，控制乙○○之行
      動，共同以此非法之方法，剝奪乙○○之行動自由，丙○○並於擄得乙○○後旋即駕駛上開車輛北上往高速公路方
      向行駛。丙○○駕駛該車輛至臺北縣中、永和附近山上某
      廟旁之廢棄空屋，將乙○○移往拘禁在此約1、2小時，之
      後又強押載乙○○離開該處，並駕駛上開車輛一直繞行。
      在車上時，甲○○本是要求丙○○告知乙○○之父親交付
      50,000,000元，後來甲○○又告知丙○○降為5,000,000
      元，丙○○乃向甲○○質疑債務原本不是30,000,000元，
      何以變更為50,000,000元後，此時丙○○乃知悉本件並非
      單純之債權債務糾紛，詎竟仍基於擄人後起意勒贖，並與
      甲○○、黃耀元、「阿言」、「阿俊」共同基於意圖為自
      己不法所有之犯意聯絡，推由「阿言」出言恫嚇乙○○：
      如果不告知其父親己○○的電話，就不要回去等語，致乙○○心生畏怖，提供家中電話，繼由丙○○自93年8月4日
      上午9時23分47秒起，多次以甲○○所提供之手機，門號
      0000000000號行動電話，撥通己○○之（03）0000000號
      市內電話、及門號0000000000號行動電話（係己○○在與
      丙○○接洽過程中所告知），向己○○表示要伊準備
      50,000,000元，兒子在他們手上，並向己○○恐嚇稱「如
      果你沒有誠意的話，那我就把你兒子身上的東西寄給你，
      你就知道了」等語，致己○○因此心生畏懼。期間丙○○
      為防止警方追緝，改由「阿言」、「阿俊」駕駛上開
      7K-7963號休旅車搭載乙○○在高速公路上行駛，丙○○
      則駕駛前開2A-7307號自小客車，繼續與己○○商談贖金
      相關事宜。因己○○表示籌不出那麼多錢，經雙方討價還
      價後，丙○○同意贖金降為5,000,000元，並要己○○攜
      款上高速公路等待交款，期間並不斷指示己○○變更交款
      地點。迨同日下午4、5時許，丙○○覺此事不妥欲將乙○○釋放，乃多次與甲○○聯絡商討如何處理，甲○○乃續
      予指示丙○○勿將乙○○釋放，待其聯絡另一組人馬接手
      等語。然丙○○認情勢不妙，乃在未取贖款前，聯絡「阿
      言」、「阿俊」於同日下午6時許（6時5分以前），在臺
      北市○○區○○街附近將乙○○釋放，並將7K-7963號休
      旅車、2A-7307號自小客車駛往詠翔公司返還。丙○○、
      「阿言」、「阿俊」於釋放人質後，因欠缺逃亡費用，丙○○於同日晚上6時許，再多次以前開手機撥打電話向林
      復德，央求林復德將借予500,000元，並將錢以紅色塑膠
      袋置於北二高「三峽交流道」前之行車間距指標300公尺
      柱下，丙○○再將甲○○交付之手機、手銬、手銬鑰匙、
      膠帶及頭套等物在不詳地點毀棄後，於同日晚上9時前往
      取款，將其中250,000元交予「阿言」、「阿俊」作為逃
      亡費用，餘款則存入其臺灣銀行中庄分行之帳戶（帳號；
      000000000000號）內，其後丙○○陸續提領至餘146,040
      元。
（四）嗣經警調取乙○○遭擄之巷口監視錄影帶，發現事發前有
      車號5C-3309號自小客車多次繞行至該處，行跡可疑，乃
      調取車籍資料發現該車屬詠翔公司侯松騰所有，乃前往查
      證，並發現丙○○陸續承租2A-7307號自小客車及7K-7963
      號休旅車，遂向檢察官報告後由檢察官核發拘票，於93年
      8月7日晚上11時許，在丙○○屏東縣里港鄉○○路29之42
      號住處將其拘提到案，並扣得丙○○當天所穿之白色上衣
      、米黃色長褲、上載甲○○電話之筆記本、詠翔公司名片
      ，及與本案無關之丙○○臺灣銀行中庄分行存摺、提款卡
      、印章、行動電話三支（含SIM卡3張，門號各為
      0000000000號、0000000000號，及0000000000號）、SIM
      卡1張（門號為0000000000號）、山畝公司之信封及薪資
      表等物。檢察官再於93年8月9日令警拘提甲○○未獲，於
      93年8月10日發文限制甲○○出境。
（五）而甲○○在事跡敗露後，於93年8月6日（原判決誤載為95
      年8月6日）再至「合信當鋪」，持現金150,000元，並以
      其所有之車號SB-5323號自小客車典當160,000元，贖回上
      開典當之鑽石，以便日後逃亡變現之用，旋於93年10月間
      ，偕同黃耀元自金門偷渡出境至大陸地區。嗣因在外生活
      困難，於94年10月29日由廈門搭船偷渡至金門後，翌日持
      偽造之「左振希」證件由金門欲搭機返臺時（偽造文書犯
      行業經法院判處有期徒刑5月），為警緝獲到案。
三、案經桃園縣政府警察局桃園分局報請臺灣桃園地方法院檢察
    署檢察官偵查起訴。
    理  由
壹、程序（即證據能力）部分：
一、上訴人即被告甲○○（下稱被告）以外之人審判外陳述之證
    據能力：
（一） 按被告以外之人於審判外之言詞或書面陳述，除法律有
       規定者外，不得作為證據；被告以外之人於偵查中向檢
       察官所為之陳述，除顯有不可信之情況者外，得為證據
       ；又被告以外之人於檢察事務官、司法警察官或司法警
       察調查中所為之陳述，與審判中不符時，其先後之陳述
       具有較可信之特別情況，且為證明犯罪事實存否所必要
       者，得為證據；而被告以外之人於審判外之陳述，雖不
       符刑事訴訟法第159條之1至第159條之4規定，而經當事
       人於審判程序同意作為證據，法院審酌該言詞陳述或書
       面陳述作成時之情況，認為適當者，亦得為證據。當事
       人、代理人或辯護人於法院調查證據時，知有第159條第
       1項不得為證據之情形，而未於言詞辯論終結前聲明異議
       者，視為有前項之同意，刑事訴訟法第159條第1項、第
       159條之1、第159條之2、第159條之5分別定有明文。
（二）查共犯丙○○於警詢及偵查中經具結所為之不利於被告甲○○之陳述，就被告而言，屬刑事訴訟法第159條第1項規
      定之傳聞證據，然共犯丙○○曾經檢察官列為證人訊問，
      其以證人地位向檢察官陳述時之外部情狀及程序上，均無
      「顯不可信之情況」，而就其於警詢時不利被告甲○○之
      陳述，並無證據顯示其於警詢中陳述有何違反其任意性之
      情形，且因被告對質詰問權已延緩至審理程序中行使及確
      保，依據刑事訴訟法第159條之1第2項，具有證據能力。
      縱上，共犯丙○○於審判外之證言，包括警詢筆錄對於被
      告不利之陳述，均具證據能力。
（三）證人即被害人己○○、乙○○於檢察官偵訊時之筆錄，渠
      等向檢察官陳述時之外部情狀及程序上，均無「顯不可信
      之情況」，依據刑事訴訟法第159條之1第2項規定，有證
      據能力。
（四）除上開情形外，其餘被告以外之人審判外之陳述，檢察官
      、被告及辯護人於本案言詞辯論終結前均未聲明異議，依
      刑事訴訟法第159條之5規定，均有證據能力。
二、被告本人在審判外陳述之證據能力：
    被告及其辯護人對於被告之警詢、偵查訊問筆錄之任意性均
    不爭執，且被告遭拘捕之程序亦合法，而不致於妨害其陳述
    任意性，亦查無事證顯示警察機關及檢察官製作該筆錄時，
    有對被告施以不正方法之情形，是被告於警詢及檢察官偵訊
    時所為陳述，均具證據能力。
三、監聽內容（丙○○持用電話0000000000號、己○○持用電話
    0000000000號）之證據能力：按司法警察機關實施通訊監察
    時，必須合於通訊保障及監察法第5條第1項所規定之要件，
    且依法取得檢察官或法官所核發之通訊監察書，始得為之。
    倘未依上述程序之通訊監察所取得之證據，即屬違背法定程
    序取得之證據，其有無證據能力之認定依刑事訴訟法第158
    條之4之規定，應審酌人權保障及公共利益之均衡維護，以
    為判斷。惟按通訊保障及監察法第3條第2項規定，本法所稱
    之通訊，以有事實足認受監察人對其通訊內容有隱私或秘密
    之合理期待者為限。通訊保障及監察法第29條第3款另規定
    ，監察他人之通訊，監察者為通訊一方或已得通訊一方事先
    同意，而非出於不法目的者，不罰。是即令未依前述程序核
    發通訊監察書，如非侵害受監察人「隱私或秘密之合理期待
    」，或「為通訊之一方或已得通訊之一方事先同意，非出於
    不法之目的」者，不能認係非法之監聽。本案檢察官所提出
    關於被害人己○○與共犯丙○○通話之監聽譯文，雖未提出
    事後補發之通訊監察書，惟該等通話內容係共犯丙○○基於
    取款目的，與己○○之通話，共犯丙○○對於該通話內容固
    有隱私期待，然該期待於社會通念下顯不認為合理，且係經
    通訊一方之己○○同意下所為監聽；又被告及辯護人對於該
    監聽譯文之證據能力均不爭執，是監聽既非違法，又未經被
    告爭執，是共犯丙○○與被害人之通話，對於被告即具證據
    能力。
四、其餘證據資料之證據能力：
    扣案之丙○○當天所穿之白色上衣、米黃色長褲、上載被告
    電話之筆記本、詠翔公司名片，及卷附被告所持用之手機（
    0000000000號）、共犯黃耀元所持用之手機（0000000000
    號）、共犯丙○○所持用之手機（0000000000號、
    0000000000號）之通聯紀錄資料、被告至合信當鋪之典當資
    料、共犯丙○○駕車經過收費站之照片6張、共犯丙○○至
    詠翔公司租借車輛之照片4張、共犯丙○○取款地點之照片4
    張，均無證據顯係公務員違背法定程序或係經偽造、變造所
    取得，是認前揭證據均具證據能力。
貳、實體部分：
一、訊據被告就其認識黃耀元，並透過黃耀元認識丙○○，且在
    言談間提及己○○之家庭情況等事實由不諱言，惟矢口否認
    有何擄人勒贖犯行，辯稱：伊雖認識黃耀元，並透過黃耀元
    認識丙○○，然本件係黃耀元於聊天過程中向伊套問被害人
    己○○之資料後，指使丙○○所為，丙○○係黃耀元小弟，
    為迴護黃耀元脫罪，故誣指伊有涉案。伊對本案並不知情，
    亦未提供何交通工具、作案工具予丙○○，典當之鑽石係黃
    耀元所有，伊係幫黃耀元典當，伊未參與本案犯行，亦未恐
    嚇乙○○云云，並舉戊○○、徐張容銜2人為證，以證明鑽
    石誰屬。惟查：
（一）共犯丙○○夥同「阿言」、「阿俊」於上開時、地，駕駛
      5D-7347號休旅車，強行押走被害人乙○○之手段、向被
      害人父親己○○聯繫取款、釋放被害人乙○○等歷程，均
      據共犯丙○○於警詢、檢察官於93年8月17日以證人身分
      具結後訊問時供承明確，核與被害人乙○○、己○○於檢
      察官訊問及本院審理時之指述大致相符，並有共犯丙○○
      所持用手機0000000000號與被害人己○○所持用手機
      0000000000號之監聽譯文，及通聯紀錄（見12570號偵查
      卷二第75至79頁、第85至94頁）、共犯丙○○等人於當日
      強押被害人乙○○後，駕駛該5D-7347號白色休旅車行經
      北二高「樹林收費站」之翻拍照片4張（見12570號偵查卷
      一第98至99頁）在卷可稽，足堪認定。
（二）除共犯黃耀元參與部分外，對於上開所述時、地，被告如
      何與共犯丙○○聯繫、商討、指示綁架被害人乙○○之過
      程、提供旅宿租車費用、於綁架被害人乙○○後指示丙○○勿釋放被害人乙○○等情，亦據共犯丙○○於警詢、93
      年8月17日檢察官以證人身分令具結後訊問時指述詳細（
      見12570號偵查卷一第207至209頁）；而被害人乙○○亦
      指稱：於遭釋放前歹徒有以電話與他人聯繫，表示有另一
      組歹徒欲接手等語，且共犯丙○○所述其先後於93年7 月
      28日、7月31日南下後又北上臺北縣、桃園縣市等情，亦
      核與共犯丙○○持用手機0000000000號通聯紀錄所顯示之
      「基地台所在位置」相符（見他字813號偵查卷第25至27
      頁，於同年7月28日「基地台」位置在高雄、屏東等處，
      同年7月29日、30日在臺北縣、桃園市等處，同年7月31
      日「基地台」位置在高雄等處，同年8月2日起至8月3日止
      ，「基地台」位置均在臺北縣、桃園市等處），是依上開
      「基地台」位置顯示，勾稽共犯丙○○所述，已有憑信而
      非子虛；又被告與共犯丙○○本不認識，係透過共犯黃耀
      元之介紹始認識，2人間素無仇隙，共犯黃耀元與被告則
      為10多年之友人等情，此均據被告陳述明確。果被告果無
      參與本案犯行，共犯丙○○應無任意攀誣被告入罪之理。
      是雖共犯丙○○對於共犯黃耀元涉案部分，其供述有所隱
      瞞，然此亦無礙於被告涉案部分之認定。
（三）被告雖辯稱與丙○○無特別交情，於93年間易付卡之使用
      有未通話即予計費之情形云云，惟觀諸被告所持用門號
      0000000000號手機，自93年7月4日至93年8月4日之通聯紀
      錄（見12570號偵查卷二第55至80頁）顯示：自93年7月4
      日起，被告與共犯黃耀元所持用手機0000000000號即陸續
      往來聯絡，至同年7月23日通話39次（發話35次、受話4次
      ，其中超過10秒者有27次）、同年7月24日通話4次（發話
      3次、受話1次，均超過10秒）、同年7月25日通話3次（均
      發話，均超過10秒）、同年7月26日通話10次（發話6次均
      超過10秒、受話4次，3次超過10秒）、同年7月27日通話
      14次（發話9次，3次超過10秒、受話5次，4次超過10秒）
      、同年7月28日通話7次（發話5次，4次超過10秒、受話2
      次，1次超過10秒）、同年7月29日通話8次（發話7次，5
      次超過10秒、受話1次）、同年7月31日通話8次（發話5次
      ，3次超過10秒、受話4次，3次超過10秒）、同年8月1日
      通話3次（均發話，2次超過10秒）、同年8月2日通話9次
      （發話6次，3次超過10秒、受話3次，2次超過10秒
      ）、同年8月3日通話4次（均發話，均超過10秒）、同年8
      月4日通話11次（發話8次，6次超過10秒、受話3次，1次
      超過10 秒）；與共犯丙○○通話部分，則係自同年7月30
      日7時7分49秒開始，直接與共犯丙○○持用手機
      0000000000號聯絡（發話1次，超過10秒）、7月31日通話
      2次（發話、受話各1次，受話部分超過10秒）、同年8月
      3日通話11次（發話2次，1次超過10秒、受話9次，5次超
      過10秒）、同年8月4日通話15次（發話6次，5次超過10
      秒，受話9次，6次超過10秒）。而共犯黃耀元、丙○○所
      持用之上開手機，自93年7月25日至同年8月4日之通聯紀
      錄（見他字813號偵查卷第29至52頁）顯示：於93年7月25
      日通話10次（發話5次，均超過10秒、受話5次，均超過10
      秒）、同年7月26日通話10次（發話5次，均超過10秒、受
      話5次，均超過10秒）、同年7月27日通話3次（發話1次、
      ，超過10秒，受話2次，均超過10秒）、同年7月28日通話
      4次（發話2次，均超過10秒、受話2次，1次超過10秒）、
      同年7月29日通話9次（均發話，均超過10秒）、同年7月
      30日通話3次（均受話，2次超過10秒）、同年7月31日通
      話1次（受話，超過10秒）、同年8月2日通話4次（發話1
      次，超過10秒、受話3次，2次超過10秒）、同年8月3日通
      話6次（發話1次，超過10秒、受話5次，均超過10秒）、
      同年8月4日通話2次（均受話，均超過10秒）等情。是由
      通話時間、次數可見，被告及共犯黃耀元、丙○○於謀議
      本案犯行期間，三方均聯絡密切，且通話時間大多超過10
      秒，是被告上開所辯與丙○○無特別交情云云，適足以證
      明其被告與共犯黃耀元、丙○○之多次聯繫顯係關於本案
      犯行；被告另辯稱於93年間易付卡之使用有未通話即予計
      費之情形，縱認屬實，於本案亦無何關聯，蓋如上述，被
      告與共犯黃耀元、丙○○之多次聯繫其時間大多超過10秒
      ，益見其等間確有言語之溝通。是被告此部分所辯，顯不
      足參採。
（四）尤以，於93年8月4日下手犯案前1日，被告與丙○○聯絡
      次數高達11次，於同年8月4日下手強押被害人乙○○之前
      ，則自該日凌晨4時59分至6時8分即與丙○○進行通話4次
      ；於該日凌晨5時34分、5時49分即與黃耀元進行通話2次
      ；該日下午4時41分起至5時29分許則密切聯繫達9次，其
      中有6次為被告甲○○主動發話與共犯丙○○；其等在凌
      晨時分密切聯繫，所為何事？顯難令人無疑。益見共犯丙○○之供述尚堪採信。又據被害人己○○持用手機
      0000000000號之監聽譯文（見12570號偵查卷一第93頁）
      顯示，被害人乙○○於該日下午6時5分前已遭釋放，並撥
      打電話通知家人；而共犯丙○○亦供稱：係於該日下午6
      時許，釋放被害人乙○○等語。而於該日下午6時9分共犯
      丙○○撥打電話與被告，顯然係欲通知被告已將被害人乙○○釋放，被告旋即於該日下午6時10分撥打電話與黃耀
      元（見他字813號偵查卷第48頁），顯然係欲告知黃耀元
      肉票處理之情形甚明。此部分被告亦為相同之供述（見本
      院98年3月12日審判筆錄第5至6頁）。
（五）再由被告所持用之上開手機通聯紀錄顯示，其於93年7月
      29日下午5時46分許，曾撥打詠翔公司電話（02）
      00000000號，核與共犯丙○○指述：被告於該日出資，令
      丙○○單獨前往詠翔公司租車之情亦有相合之處，益徵共
      犯丙○○所述可堪採信。
（六）又本案之鑽石係何人所有並持往典當一節，肇因於共犯丙○○指稱：幕後主使之人擁有鑽石，並典當鑽石供此次費
      用等語。共犯丙○○於釋放被害人乙○○後，曾以手機
      0000000000號與被害人己○○使用之手機0000000000號聯
      絡，稱：「我跟你講我也被裝肖了，你兒子我已經把他放
      了」、「（誰提供的消息？）這是你們內部提供的消息，
      說你有辦法…」、「你可以去查0000000000號就知道」、
      「林先生我可以再提供一個線索，你身旁誰有鑽戒，很大
      顆，拿去當」、「應該就是他．．，那你知道就不必再查
      了，因為我們上來的費用由他提供，拿鑽戒去當來了，那
      你如過要繼續查我也沒辦法」、「你小心對方還不放過你
      ，有鑽戒那一個就是內線」（見12570號偵查卷一第85至
      86頁）等語；經查，被告於93年7月28日持1顆約3克拉之
      鑽石，前往臺北縣中和市○○路○段537號「合信當鋪」典
      當得款300,000元等情，業據被告坦認在卷，且有卷附臺
      北縣當鋪收當物品登記簿1張（見12570號偵查卷一第194
      頁）在卷可稽。且被告甲○○亦自承前係受僱於被害人己○○投資之當舖業，是顯與共犯丙○○所描述之人相符；
      被告雖另辯稱：所典當之鑽石係黃耀元所有，伊係幫黃耀
      元拿去典當，典當時黃耀元亦隨同前往，因伊有帶身分證
      ，故由其具名云云；然黃耀元既係為典當鑽石籌款，豈有
      不帶身分證前往當鋪之理？且經原審傳訊典當當時之業者
      、鑑定師即證人丁○○、蔡松源2人，渠2人均證稱：被告
      持以典當當時，並未有印象見過其他人在場等語。況被告
      復於93年8月6日持150,000元，並以其所有之車號SB-5323
      號自小客車，典當得款160,000元以贖回該鑽石等情，亦
      有卷附合信汽車借款名片、被告簽立之160,000元本票、
      借款契約書、存根、動產擔保交易登記申請書在卷可稽，
      此亦為被告所自承（見12570號偵查卷一第192至198頁）
      。則果該鑽石確係黃耀元所有，而非被告所有之物，則被
      告焉有持自己之自小客車典當回贖該鑽石之理？是被告所
      辯顯與常情相違，無可採之處。另被告於本院前審審理中
      聲請傳喚證人徐張容銜（原名徐張志榮），以證明其曾介
      紹黃耀元買賣鑽石之事，並藉以證明鑽石係黃耀元所有。
      然證人徐張容銜於本院前審審理中具結證稱：伊認識被告
      ，被告並無介紹伊與黃耀元洽談買賣3克拉鑽石之事，亦
      不認識黃耀元其人。於93年7月間，印象中被告有打電話
      給伊，好像有提到「阿元」，但時間太久了，不記得是什
      麼事，從未與「阿元」見過面；伊經營當舖業，經常會有
      客人詢價，印象中有人詢問過3克拉鑽戒的事，但不記得
      是不是被告問的等語（見本院上訴卷第166頁），是上開
      證詞於法尚無從為被告有利之認定。而被告於本院審理中
      聲請傳喚其女友戊○○，主張其女友對其財務狀況甚為瞭
      解，應能證明其未擁有鑽石云云。惟證人戊○○經本院傳
      喚未到，被告嗣已捨棄傳喚（見本院98年3月12日審判筆
      錄第9頁）。又共犯丙○○除向被害人己○○提及主使者
      持鑽石典當籌款外，並明確告知其使用0000000000電話，
      而被告於原審審理時坦承該電話為其使用（見原審卷一第
      59至60頁），是共犯丙○○所稱之主使者為被告甚明。
（七）另被告於檢察官偵訊時亦供稱：黃耀元問我何人比較有錢
      ，我告訴他，我以前老闆己○○最有錢，當時我當作他與
      我開玩笑，隔了幾天（93年6月底、7月初），他很詳細問
      我己○○的家庭背景，到7月中旬他帶丙○○來見我，第1
      次在永和的海產店見面，到7月底，黃耀元開口跟我借錢
      ，我拿了20,000元給他，又問己○○兒子的長相、交通工
      具，當時我知道他們要作擄人勒贖，…到了8月2日或3日
      ，黃耀元約我到永和秀朗橋附近的檳榔攤見過2次面，當
      時我與黃耀元、丙○○再細談，丙○○有給我看路線圖，
      拿己○○兒子照片給我指認是否無誤，…在綁架的過程中
      還陸續打幾通電話給我問路，…，中午時，黃耀元打電話
      給我，叫我到檳榔攤一趟，…黃耀元告訴我被害人現在他
      手中，他現在要處理，問我要開多少價錢，我要他們自己
      決定，到了當天傍晚黃耀元又打電話跟我說，人已經放走
      了等語（見偵緝997號卷第39至40頁），於本院前審審理
      中仍為相同之供述（見本院上訴卷第36頁反面至37頁）；
      易言之，被害人己○○、乙○○之資料均係被告所提供，
      被告亦知悉共犯黃耀元係欲綁架被害人乙○○，甚而於綁
      架被害人乙○○後，期間共犯丙○○、黃耀元亦與被告保
      持密切聯繫，且被告於得知共犯丙○○釋放被害人乙○○
      後立即以電話通知共犯黃耀元，則若非被告亦係參與本件
      犯行之一員，何以需在綁架被害人乙○○前先與之討論？
      且共犯丙○○、黃耀元在綁架後毫不避諱告知其目前之進
      度，而不擔心被告報警？再觀諸被告所持用之上開手機通
      聯紀錄顯示，於93年8月4日中午12時57分許，亦係由被告
      主動撥打電話聯繫黃耀元，當時被告所在位置亦係於臺北
      縣永和市○○路、秀朗路附近，而非如被告所述，係由黃
      耀元要求伊自桃園住處至檳榔攤商討。而共犯丙○○、黃
      耀元於被害人乙○○釋放後，隨即與被告聯繫，亦有上開
      通聯紀錄可徵。是以，若非被告確係本案犯行之一員，又
      何以於其他共犯綁架被害人乙○○之期間，主動至共犯黃
      耀元處與之商討？共犯黃耀元又何需詢問被告對於贖款數
      額之意見？共犯丙○○又何以於被害人釋放後旋即聯絡、
      告知被告此事？是被告甲○○所辯其未參與本案，顯與上
      開事證不符。
（八）另以，本案事發後，被告旋於93年8月6日，持現金
      150,000元及以其所有之自用小客車典當，得款用以回贖
      先前典當之鑽石等情，業如前述。且檢察官於93年8月9日
      、同年9月6日拘提被告均未拘獲，並於93年8月10日發函
      限制被告出境，有卷附臺灣桃園地方法院檢察署拘票2張
      （見他字813號偵查卷第53頁、12570號偵查卷一第216 頁
      ）、臺灣桃園地方法院檢察署函文1份（12570號偵查卷一
      第158頁）附卷可憑。且被告亦自承於93年10月間，即偕
      同共犯黃耀元自金門坐船至大陸地區，顯見被告於本案發
      生後隨即逃匿無蹤，且於逃匿前將自小客車典當回贖得以
      隨時變現之鑽石，以籌措日後逃亡之費用。又於檢察官發
      佈限制出境命令後，以坐船方式偷渡出境至大陸，由此亦
      可徵被告確參與本案之犯行，否則何以須於案發後籌措旅
      費並偷渡逃匿？其於本院審理中具狀稱：係受黃耀元脅迫
      始一同偷渡離臺，返台係為釐清案情云云，然其受黃耀元
      脅迫之事，並無法舉證以實其說，且黃耀元脅迫被告所為
      何來？此均與事理不符；而被告若係返台釐清案清，又何
      以使用偽造之證件？顯見其所辯均屬臨訟飾卸之詞。
（九）另有關被害人乙○○遭擄之巷口監視錄影帶一節，經本院
      向桃園縣政府警察局桃園分局函調被害人乙○○遭擄之巷
      口監視錄影帶勘驗一事，嗣經該分局以97年12月8日桃警
      分刑字第097053271號函覆稱：「經查本分局檔存無本案
      之監視錄影帶及錄音帶等資料」等語。是此部分於法已無
      從就該監視錄影帶再為查證。然依上引各項證據資料所示
      ，於法已足資證明被告確有參與本案，此部分監視錄影帶
      之證據方法之有無亦不影響被告本案犯罪事實的認定。
（十）至共犯丙○○於本院審理時，以證人身分具結證述稱：另
      有真實姓名不詳之債務委託人，由被告帶委託人出來，相
      約見面，透過被告向委託人拿吃住費用云云。然此不但與
      其在警詢、檢察官偵訊及其審理時所述之情節大相逕庭，
      尚難逕以採信。且經原審審理時詰問其綁架當日與被告之
      通聯過程，則證以：當日因與委託人聯絡不上，所以均係
      以其持用之王八機與被告持用之王八機聯絡，自己手機則
      關機，直至當晚7、8點，被告才打其手機聯絡云云。然共
      犯丙○○所持用之手機，與被告、共犯黃耀元於案發當日
      有密切之通聯紀錄，則共犯丙○○上開證述稱另有委託人
      云云，所述不但與其之前所述相左，亦與事證不符，自係
      為迴護共犯黃耀元乃另為編撰，難以採信。
（十一）綜上所述，被告確有參與本案擄人勒贖之犯行，以上所
        辯各節顯屬事後卸責之詞，不足採信。本案事證明確，
        被告犯行堪以認定。
三、有關刑法修正後之比較適用：
（一）查被告本案行為後，刑法部分條文業於94年2月2日經總統
      以華總一義字第09400014901號令修正公布，並自95年7月
      1 日起生效施行（下稱現行刑法）；復參酌最高法院95年
      5 月23日第8次刑事庭會議決議意旨，現行刑法第2條第1
      項之規定，係規範行為後法律變更所生新舊法律比較適用
      之準據法，於現行刑法施行後，應適用現行刑法第2條第1
      項之規定，為「從舊從輕」之比較；但被告行為後刑法條
      文雖經修正，但若僅屬單純之文字修飾，或將實務見解或
      法理明文化，而不涉及刑罰之輕重、構成要件之變更、或
      其他有利、不利於行為人之情形者，即無庸依刑法第二條
      第一項之規定比較新舊法，而應依一般法律適用原則，適
      用「裁判時法」處斷，亦經最高法院院95年11月7日第21
      次刑事庭會議決議在案，並無所謂  「應依修正前刑法第
      2 條第1項前段規定整體適用修正前刑法規定」之問題（
      最高法院96年台上字第3781號判決參照）。
（二）被告行為後，刑法第28條關於「共同正犯」之規定「二人
      以上共同實施犯罪之行為者，皆為正犯。」修正後規定「
      二人以上共同實行犯罪之行為者，皆為正犯。」是修正後
      刑法第28條規定之共同正犯，基於個人責任原則及法治國
      人權保障，限直接從事構成犯罪事實之行為者（含共謀共
      同正犯），而排除「陰謀共同正犯」及「預備共同正犯」
      之類型；被告既係居於幕後主導地位，推由共犯丙○○等
      人直接從事構成犯罪事實之行為，不論依修正前、後刑法
      第28條規定，均屬共同正犯，自無比較新舊法問題，應逕
      行適用現行法第28條。
（三）修正後刑法第47條雖增定第2項，並將第1項修正為受徒刑
      之執行完畢或一部之執行而赦免後，5年以內「故意」再
      犯有期徒刑以上之罪者，為累犯，被告前因故意犯罪而受
      有期徒刑之執行完畢，5年內又故意再犯本件之罪，不論
      依修正前或修正後之規定，均構成累犯，依前揭說明，刑
      法第47條之修正，對於被告既無有利或不利之情形，自應
      適用裁判時法即「修正後刑法第47條第1項」之規定論以
      累犯。
四、論罪科刑：
（一）按擄人勒贖罪於意圖勒贖而為擄人之行為時，即屬成立，
      勒取贖款是否得手，與犯罪成立不生影響（最高法院72年
      台上字第6771號判決可資參照）。本案被告與共犯黃耀元
      共同謀議，指使共犯丙○○、「阿言」、「阿俊」等強行
      帶走拘禁被害人，並向被害人及其親友勒贖5,000,000 元
      之所為，雖尚未取得贖款，被害人即已為共犯丙○○等所
      釋放，核其所為，係犯刑法第347條第1項之意圖勒贖而擄
      人既遂罪。
（二）被告與共犯黃耀元，自始即有共同之犯意聯絡，行為分擔
      ；而共犯丙○○、「阿言」、「阿俊」與上開2人間，雖
      始初係基於妨害自由、恐嚇取財之犯意，惟迄知悉本件為
      擄人勒贖之後之犯行，仍繼而為之，同有犯意之聯絡及行
      為之分擔，均為共同正犯。
（三）被告前於86年間因業務侵占案件，經臺灣板橋地方法院於
      87年8月3日以86年度易字第8374號判處有期徒刑8月確定
      （第一案）；再於87年間因過失致死案件，經臺灣板橋地
      方法院於87年7月9日以87年度交訴字第99號判處有期徒刑
      8月確定（第二案）；以上2案件經檢察官聲請臺灣板橋地
      方法院定應執行刑有期徒刑1年3月，於89年1月9日縮短刑
      期執行完畢，此有臺灣桃園地方法院檢察署刑案資料查註
      紀錄表及本院被告全國前案紀錄表各1紙在卷可稽，其於5
      年之內，再「故意」犯本案有期徒刑以上之刑之罪，依修
      正後刑法第47條第1項之規定，應論以累犯，並加重其刑
      。惟因依刑法第64條第1項、第65條第1項規定，本刑為死
      刑、無期徒刑依法不得加重，故僅就「有期徒刑」部分加
      重之。另刑法第347條第5項規定犯擄人勒贖罪「未經取贖
      而釋放被害人者，減輕其刑；取贖後而釋放被害人者，得
      減輕其刑」，其立法用意除鼓勵罪犯中止犯行外，另兼顧
      人質之安全，應具有自動釋放人質之心意及實際釋放人質
      之事實，始得寬減其刑，必須於未經取贖前，任意終止勒
      贖之意思，或取贖得款後自動恢復被害人之行動自由，始
      屬相當（最高法院79年台上字第3534號、80年台上字第
      3925號判決可資參照）；查被害人乙○○係因共犯丙○○
      自認事有不妥，而自行決意釋放被害人，被告尚且於共犯
      丙○○釋放被害人前，指示共犯丙○○勿將被害人釋放、
      商討由另一組人馬接手等情，業如前述。則被告主觀上並
      無釋放被害人之意思，揆諸上開立法係在於鼓勵罪犯終止
      犯行之理由，被告顯然並不適用，尚非得據以主張，邀此
      減刑之寬典。
五、原審以被告本案犯行事證明確，而予論科，固非無見；惟：
    （一）被告係因業務侵占案件，經臺灣板橋地方法院判處有
    期徒刑8月，再因過失致死案件，經同院判處有期徒刑8月；
    以上2案件經檢察官聲請同法院定應執行刑有期徒刑1年3月
    ，於89年1月9日縮短刑期執行  完畢；是其論以累犯執行完
    畢者，係上開2案件所定之執行刑有期徒刑1年3月。原判決
    誤認被告係執行業務侵占罪所科處之有期徒刑8月，而論以
    累犯，其認定累犯成立之事實已有違誤；（二）刑法第28條
    「共同正犯」、第47條第1項「累犯」之規定雖經修正，惟
    對被告而言並無有利、不利之問題，故依前揭說明，應逕行
    適用修正後規定，無所謂從舊從輕之問題。原審依修正前刑
    第28條、第47條之規定論科，亦有未洽。被告上訴意旨仍執
    陳詞，空言否認犯罪，雖無可採，惟原判決既有上開可議，
    即屬無可維持，應由本院將原判決撤銷。爰審酌被告前曾服
    務警界（此為被告所自承），卻不思奉公守法，因見被害人
    家中頗有資力即圖謀不法起意勒贖，造成被害人及其家屬
      嚴重心理創傷與恐慌，甚而影響社會治安觀感頗鉅，且犯
    後即逃匿大陸地區，規避刑責，緝獲到案後又矢口否認犯行
    ，飾詞狡辯，顯無悔意，檢察官於起訴書中與公訴人於原審
    審理時論告，具體對被告甲○○求刑有期徒刑10年，本院稽
    核上開情狀認為適當，乃量處如主文第2項所示之刑，以資
    懲儆。
六、至於共犯丙○○所有之白色上衣、米黃色長褲，雖係被告丙○○所有並係案發當日所穿之衣物，然並非共犯丙○○供以
    作為犯本案準擄人勒贖罪所用；於本件用以綑綁告訴人之頭
    套、膠帶、行動電話（門號0000000000號）、手銬、手銬鑰
    匙，已因共犯丙○○隨意丟棄而未扣案，並無證據證明現尚
    存在；另扣案之行動電話3支（含SIM卡3張，門號各為
    0000000000號、0000000000號及0000000000號）、SIM卡1張
    （門號為0000000000號）、臺灣銀行存摺1本、金融卡1張（
    帳號0000000000000號）、印章1枚、筆記本1本、詠翔公司
    名片1張、信封1個、薪資表1張、SIM卡4張（門號分別為
    0000000000、0000000000、0000000000、0000000000號）等
    物，或係非供犯罪所用之物，或係非被告或共犯所有之物，
    亦非違禁物，故均不另為沒收之諭知，附此敘明。
據上論斷，應依刑事訴訟法第369條第1項前段、第364條、第299
條第1項前段，刑法第28條、第347條第1項、第47條第1項，判決
如主文。
本案經檢察官黃全祿到庭執行職務。
中    華    民    國    98    年    3    月    26    日
                  刑事第二十庭審判長法  官  楊貴雄
                                    法  官  高愈杰
                                    法  官  林銓正
以上正本證明與原本無異。
如不服本判決，應於收受送達後10日內向本院提出上訴書狀，其
未敘述上訴之理由者並得於提起上訴後10日內向本院補提理由書
（均須按他造當事人之人數附繕本）「切勿逕送上級法院」。
                                    書記官  張淨卿
中    華    民    國    98    年    3     月    30    日
附錄：本案論罪科刑法條全文
中華民國刑法第347條
（擄人勒贖罪）
意圖勒贖而擄人者，處死刑、無期徒刑或 7 年以上有期徒刑。
因而致人於死者，處死刑、無期徒刑或 12 年以上有期徒刑；致
重傷者，處死刑、無期徒刑或 10 年以上有期徒刑。
第 1 項之未遂犯罰之。
預備犯第 1 項之罪者，處 2 年以下有期徒刑。
犯第 1 項之罪，未經取贖而釋放被害人者，減輕其刑；取贖後而
釋放被害人者，得減輕其刑。


司法院資訊處製作；財團法人民間司法改革基金會備份。
